ACORDAO-COMPLETO-2486814

ACÓRDÃO 1506/2021 ATA 22/2021 - PLENÁRIO

VISTOS, relatados e discutidos estes autos de Representação noticiando pretensas irregularidades havidas em contratações diretas, realizadas pela Secretaria de Saúde do Distrito Federal - SES/DF, para aquisição de testes rápidos de IgG e IgM destinados à detecção do coronavírus; 
ACORDAM os Ministros do Tribunal de Contas da União, reunidos em Sessão Plenária, ante as razões expostas pelo Relator, em: 
9.1. com fulcro no art. 276, caput e §1º, do Regimento Interno/TCU, referendar a medida cautelar adotada pelo Relator por meio do Despacho a que se refere a peça 61 destes autos, bem como as medidas acessórias constantes do mencionado documento; 
9.2. encaminhar cópia desta deliberação à Secretaria de Saúde do Distrito Federal e às empresas Precisa Comercialização de Medicamentos Ltda. e Matias Machado da Silva - ME.

Representação noticiando pretensas irregularidades havidas em contratações diretas, realizadas pela Secretaria de Saúde do Distrito Federal  SES/DF, para aquisição de testes rápidos de IgG e IgM destinados à detecção do coronavírus.

Secretaria de Saúde do Distrito Federal.

3. Representante: SecexSaúde.

13.1. Ministros presentes: Ana Arraes (Presidente), Walton Alencar Rodrigues, Augusto Nardes, Aroldo Cedraz, Raimundo Carreiro, Bruno Dantas, Vital do Rêgo e Jorge Oliveira.
13.2. Ministro-Substituto convocado: Augusto Sherman Cavalcanti.
13.3. Ministros-Substitutos presentes: Marcos Bemquerer Costa (Relator) e Weder de Oliveira.

ACORDAO-COMPLETO-2491180

Acórdão 1997/2021 - Plenário

Ministério Público Federal

MARCOS BEMQUERER

Cuidam os autos de Representação oferecida pela SecexSaúde, noticiando pretensas irregularidades havidas em contratações diretas, realizadas pela Secretaria de Saúde do Distrito Federal - SES/DF, para aquisição de testes rápidos de IgG e IgM destinados à detecção do coronavírus (Peças 1 e 5) .
2.	No curso da fiscalização a que se refere o TC-Processo 035.961/2020-1, na modalidade Acompanhamento, realizada na Secretaria de Saúde do Distrito Federal, com o objetivo de verificar a correta utilização de recursos destinados pela União para enfrentamento da pandemia de Covid-19, identificou-se, entre outros indícios de irregularidade, possível sobrepreço/superfaturamento em dispensas de licitação para aquisição dos testes acima mencionados.
3.	Constatou-se, naquela oportunidade, que alguns procedimentos de contratação direta realizados pela SES/DF para aquisição dos produtos em foco selecionaram, como fornecedores, pessoas jurídicas que ofertaram os itens requeridos a preços superiores ao de outras, cujas propostas seriam mais vantajosas para a Administração.
4.	Os recursos destinados às aquisições em epígrafe, repassados pela União ao Distrito Federal, dizem respeito à ação orçamentária 21C0 - "Enfrentamento da emergência de saúde pública de importância internacional decorrente do coronavírus".
5.	Reproduzo, abaixo, com os ajustes de forma pertinentes, fragmentos da instrução a que se refere a Peça 5, por meio da qual a secretaria especializada descreveu e examinou o indício de irregularidade acima referenciado, in verbis:
	"10. No âmbito da Dispensa de Licitação (DL) 5/2020 (Processo SEI 00060-00106136/2020-61) , posteriormente substituída pela DL 9/2020, a cotação para estimativa de preços para a contratação de testes IgG e IgM para detecção do Coronavírus, foi realizada com as empresas PMH, Bioplasma, Diex e Methabio, (documento 37726953 - TC Processo 035.961/2020-1, peça 92) .
	11. Conforme relatado no Acompanhamento, foram realizadas quatro convocações, sendo três no âmbito da DL 5/2020, e uma no âmbito da DL 9/2020. Não houve contratações na DL 5/2020, tendo havido apenas na DL 9/2020. Ressalte-se que as várias convocações decorreram das diversas alterações nos quantitativos e nos prazos de entrega dos produtos requeridos. Nesse processo, para a aquisição dos testes, observou-se:
	a) na primeira convocação (Ofício 330/2020) , a empresa selecionada foi a Tethi Comércio de Artigos Médicos e Ortopédicos Eireli Ltda. (documento 37622264 - TCProcesso 035.961/2020-1, Peça 155) , ao custo unitário de R$ 94,10 (documento 37616899 - TCProcesso 035.961/2020-1, Peça 93) . Contudo não houve emissão de Nota de Empenho para essa empresa;
	b) na segunda convocação (Ofício 407/2020) , a empresa selecionada foi a PMH Produtos Médico Hospitalares Ltda., com o quarto menor preço ofertado, ao custo unitário de R$ 73,00 (documento 38042574 - Peça 80, TC035.961/20201) . Houve emissão de Nota de Empenho, 2020NE03181, em favor da referida empresa, para fornecimento de 50.000 unidades de teste rápido de IgG e IgM do Covid-19 (documento 38492097 - TCProcesso 035.961/2020-1, Peça 94) , posteriormente cancelada e substituída pela 2020NE04019 (documento 40109635 - TCProcesso 035.961/2020-1, Peça 95, p. 2) ;
	c) na terceira convocação (Ofício 534/2020) , as empresas declaradas vencedoras foram a Seletiva Brasil Comércio de Alimentos Ltda. - EPP (valor unitário de R$ 134,33) , Precisa Medicamentos (valor unitário de R$ 139,90) e Brasília Médic Comércio de Produtos Hospitalares Ltda. (valor unitário de R$ 165,00) . Houve emissão de Notas de Empenho para as três empresas: Precisa - 2020NE03100 a 2020NE03101 (documento 38409634 - Peça 96, TCProcesso 035.961/2020-1) ; Seletiva Brasil - 2020NE03099 (documento 38409615 - Peça 97, TCProcesso 035.961/2020-1) ; e Brasília Medic - 2020NE03102 a 2020NE03103 (documento 38409646 - Peça 98, TCProcesso 035.961/2020-1) . Entretanto, posteriormente, os empenhos das empresas Seletiva Brasil e Brasília Médic foram cancelados, tendo em vista o descumprimento do prazo de entrega (documento 38492071 - TCProcesso 035.961/2020-1, peça 99) , permanecendo a Nota de Empenho da empresa Precisa; e
	d) na quarta convocação, mediante o Ofício 637/2020, sagraram-se vencedoras, as empresas PMH - Produtos Médicos Hospitalares Ltda. (custo unitário de R$ 73,00) , Precisa Medicamentos Ltda. (custo unitário de R$ 139,90) e Goyazes Biotecnologia Ltda. ME - Gbio (custo unitário de R$ 159,00) . Como já havia empenho válido para as empresas PMH e Precisa, foi emitida Nota de Empenho para a empresa GBio, 2020NE03179 (documento 38492079 - TCProcesso 035.961/2020-1, Peça 100,) , posteriormente substituída pela NE 2020NE03524 (documento 39343727 - Peça 101, TCProcesso 035.961/2020-1) .
	12. Ressalte-se que os empenhos originais das empresas PMH - Produtos Médicos Hospitalares Ltda., Precisa Medicamentos Ltda. e Goyazes Biotecnologia Ltda. ME - Gbio foram anulados, em razão da readequação da estrutura programática orçamentária, bem como da modalidade de licitação específica. Assim, foram emitidas novas Notas de Empenho para as referidas empresas: PMH (2020NE04019 - documento 40109635 - TCProcesso 035.961/2020-1, Peça 95, p. 2,) ; Precisa Medicamentos (2020NE04018 - documento 40109635 - TCProcesso 035.961/2020-1, Peça 95, p. 1,) ; GBio (2020NE03524 - documento 39343727 - TCProcesso 035.961/2020-1, Peça 101) .
	13. A empresa GBio forneceu os itens (5.000 unidades de testes IgG e IgM) , conforme NF 1.357, de 11/4/2020 (documento 38532865 - TCProcesso 035.961/2020-1, Peça 102,) . O pagamento à referida empresa foi feito mediante a Ordem Bancária 2020OB08318, de 30/4/2020 (documento 39465913 - TCProcesso 035.961/2020-1, Peça 103) . A empresa Precisa Medicamentos Ltda. forneceu os itens em sua totalidade (150.000 unidades) , conforme NF 426.576 (documento 40001226 - TCProcesso 035.961/2020-1, Peça 104) e NF 426.577 (documento 40002945 - TCProcesso 035.961/2020-1, Peça 105) , ambas de 8/5/2020, no valor total de R$ 20.985.000,00. A empresa PMH - Produtos Médicos Hospitalares Ltda., entretanto, só forneceu as 50.000 unidades, conforme NF 240.287, de 30/6/2020 (documento 42851852 - TCProcesso 035.961/2020-1, Peça 106) .
	14. Em despacho, de 5/7/2020 (documento 42989143 - Peça 107, TCProcesso 035.961/2020-1) , o Secretário de Saúde do DF determinou a suspensão de pagamentos em favor das empresas Precisa Comercialização de Medicamentos Ltda. e PMH - Produtos Médicos Hospitalares Ltda., respectivamente, como medida assecuratória, conforme decisão judicial proferida em segredo de justiça. Não há elementos no processo que permitam concluir acerca do pagamento das notas de empenho 2020NE04018 e 2020NE04019 em favor das empresas Precisa Comercialização de Medicamentos Ltda. e PMH - Produtos Médicos Hospitalares Ltda.
	15. Analisando-se as propostas selecionadas para fornecimento dos referidos testes, a equipe de fiscalização observou que o custo unitário do produto fornecido pela empresa PMH (R$ 73,00) estava abaixo do custo estimado para o referido item (R$ 110,00) . Contudo, essa empresa só forneceu 50.000 unidades do item, quando sua proposta era fornecer 150.000 unidades (documento 38042574 - Peça 80, TCProcesso 035.961/2020-1) . Para complementar o quantitativo requerido (300.000 unidades de testes IgG/IgM) , a SES/DF optou por contratar a empresa Precisa Comercialização de Medicamentos Ltda., que forneceu 150.000 unidades, ao custo unitário de R$ 139,90, ou seja, superior ao valor estimado pela Administração.
	16. Por fim, a empresa GBio foi contratada para fornecer 5.000 unidades do item, ao custo unitário de R$ 159,00. Assim, contrariando todas as alterações, que objetivavam aumentar o quantitativo do objeto da DL 5/2020 para 300.000 unidades, a SES/DF, ao final do processo, só adquiriu 205.000 unidades desse item.
	17. Note-se que, consoante destacado pela equipe de fiscalização, era esperado da Administração que, estando de posse de uma proposta mais vantajosa, optasse por firmar contrato com a empresa que havia ofertado o menor valor (R$ 73,00) , o que não ocorreu. Ademais, a SES/DF sequer apresentou qualquer justificativa para efetuar a contratação por valor mais elevado, nem há documentos nos autos que permitam concluir ter havido quaisquer negociações entre a Secretaria e os fornecedores, para obtenções de condições mais vantajosas, conforme prevê o art. 4º-E, § 3º, incisos I e II, da Lei 13.979/2020.
	18. Portanto, para apuração do sobrepreço/superfaturamento ocorrido nas contratações efetivadas com as empresas Precisa Medicamentos Ltda. (custo unitário de R$ 139,90) e Goyazes Biotecnologia Ltda. ME - Gbio (custo unitário de R$159,00) , o parâmetro utilizado no relatório do Acompanhamento foi o valor da menor proposta obtida na DL 9/2020, oferecida pela empresa PMH Produtos Médico Hospitalares Ltda. (custo unitário de R$ 73,00) .
	19. Diante do exposto, adotou-se como parâmetro o valor oferecido pela empresa PMH, equivalente a R$ 73,00, o sobrepreço identificado na unidade de teste de IgG/IgM contratada foi de:
	Empresa
	Valor Unitário Contratado
	Sobrepreço verificado na unidade do produto

	Precisa Medicamentos Ltda.
	R$ 139,90
	= R$ 139,90 - R$ 73,00 = R$ 66,90

	Goyazes Biotecnologia Ltda. ME - Gbio
	R$ 159,00
	= R$ 159,00 - R$ 73,00 = R$ 86,00

	20. Calculou-se, portanto, que o sobrepreço verificado nas 150.000 unidades de teste IgG/IgM adquiridos junto à empresa Precisa perfez o montante de R$ 10.035.000,00 (R$ 66,90 x 150.000) , ao passo que o sobrepreço advindo da contratação das 5.000 unidades com a empresa GBio, totalizou R$ 430.000,00 (R$ 86,00 x 5.000) . Ressalte-se que o montante de R$ 430.000,00 foi totalmente pago a empresa GBio, por meio da Ordem Bancária 2020OB08318, de 30/4/2020 (documento 39465913 - Peça 103, TCProcesso 035.961/2020-1) , constituindo-se, portanto, em dano ao Erário.
	21. Concluiu-se ter havido sobrepreço na contratação dos testes IgG e IgM, objeto da DL 5/2020, substituída pela DL 9/2020, da ordem de R$ 10.465.000,00, sendo que, desse montante, R$ 430.000,00 configurou dano ao Erário.
	22. Logo após o Processo SEI 00060-00106136/2020-61, foi autuado, em 15/4/2020, o Processo SEI 00060-0XXX.159341-XX20-29 que tratou, incialmente, da Dispensa de Licitação 11/2020, publicada no Diário Oficial do DF em 16/4/2020, por meio do Ofício 695/2020-SES/SUAG, de 16/4/2020 (documento 38781413 - TCProcesso 035.961/2020-1, Peça 70) , e ratificada em 28/4/2020 (documento 39279283 - TCProcesso 035.961/2020-1, Peça 66) . O objeto da contratação foi a aquisição de 500.000 unidades de teste rápido do tipo IgG e IgM (item 1) e a aquisição de 60.000 unidades de teste rápido para detecção de antígenos de Covid-19 em amostras de swab (item 2) , conforme Projeto Básico (documento 38721294 - TCProcesso 035.961/2020-1, Peça 79) . Posteriormente, no âmbito do mesmo processo, a DL 11/2020 foi substituída pela DL 18/2020, para aquisição de 50.000 unidades de teste IgG/IgM (item 1) , e exclusão dos testes de antígeno (item 2) .
	23. Quanto a essa possível necessidade de aquisição em um novo processo, destacou-se que a empresa PMH havia cotado 150.000 unidades e, conforme descrito em momento anterior, apenas forneceu 50.000 unidades. Como a proposta da empresa possuía validade de três meses e datou de 1º/4/2020 (TCProcesso 035.961/2020-1, Peça 80) , permanecia válida no momento em que houve a autuação do processo SEI 00060-0XXX.159341-XX20-29, de maneira que a empresa poderia fornecer, ao menos, 100.000 unidades. Nesse sentido e considerando que a DL 18/2020 previu a aquisição de 50.000 unidades, inexistiu a necessidade de abertura de uma nova dispensa.
	24. Na Dispensa de Licitação 11/2020, a estimativa de preços para a contratação considerou a cotação realizada no âmbito da Dispensa de Licitação 5/2020 (Processo SEI 00060-00106136/2020-61) , com as empresas PMH, Bioplasma, Diex e Methabio e os valores das últimas aquisições realizadas pela SES/DF, conforme pesquisa de preços das últimas aquisições (documento 38884647 - Peça 111, TCProcesso 035.961/2020-1) e Planilha Detalhada de Estimativa de Preços (documento 38891725 - Peça 112, TCProcesso 035.961/2020-1) . Assim, o valor estimado para o item 1 foi de R$ 119,00. O valor total da contratação foi estimado em R$ 69.100.000,00, conforme Relatório SEI-GDF 661/2020 -SES/SUAG/DIAQ/GEPP, de 20/4/2020 (documento 38892493 - Peça 113, TCProcesso 035.961/2020-1) .
	25. No âmbito da DL 11/2020, foram recebidas dezessete propostas. Contudo, apenas quatro atenderam às especificações do projeto básico, para o item 1 e duas, para o item 2, conforme Parecer Técnico 51/2020, (documento 39009940 - Peça 114, TCProcesso 035.961/2020-1) . A empresa PMH Produtos Médicos Hospitalares foi declarada vencedora do certame, sendo selecionada para fornecimento de 500.000 unidades do item 1 da DL 11/2020, ao custo unitário de R$ 79,00, totalizando R$ 39.500.000,00, conforme Despacho do Secretário, de 24/4/2020 (documento 39148987 - Peça 87, TCProcesso 035.961/2020-1) . Contudo, não houve emissão de Nota de Empenho em favor da referida empresa, nem formalização de contrato.
	26. Posteriormente, no âmbito do mesmo processo, a DL 11/2020 foi substituída pela DL 18/2020, mediante publicação do Ofício 802/2020 - SES/SUAG, de 2/5/2020 (documento 39483138 - Peça 67, TCProcesso 035.961/2020-1) , sem haver qualquer justificativa para a interrupção da DL 11/2020. A ratificação da DL 18/2020 foi publicada no DODF em 22/5/2020 (documento 40573679 - Peça 115, TCProcesso 035.961/2020-1) .
	27. Na DL 18/2020, foram recebidas quinze propostas. Contudo, apenas sete atenderam às especificações do Projeto Básico e ao prazo de entrega estipulado (24 horas após emissão da Nota de Empenho) , conforme consta no Parecer Técnico 56/2020 (documento 39576516 - Peça 74, TCProcesso 035.961/2020-1) . Das sete empresas que ofereceram proposta para a DL 18/2020, quatro foram selecionadas para serem contratadas, perfazendo o valor global de R$ 8.616.000,00, consoante despacho do Secretário de 5/5/2020 (documento 39643413 - Peça 116, TCProcesso 035.961/2020-1) .
	28. Entretanto, a equipe apontou que, na prática, só houve emissão de uma Nota de Empenho, em favor da empresa Matias Machado da Silva - ME, 2020NE3964 (documento 40028458 - Peça 117, TCProcesso 035.961/2020-1) , que forneceu os itens, conforme Nota Fiscal 1.210, de 6/5/2020 (documento 40074702 - Peça 118, TCProcesso 035.961/2020-1) . Os produtos foram recebidos em 13/5/2020 (documento 40110866 - Peça 119, TCProcesso 035.961/2020-1) , dentro do prazo de 24 horas, após publicação da Nota de Empenho, estabelecido pelo Ofício 802/2020.
	29. Em despacho de 9/7/2020 (documento 43290736 - Peça 120, TCProcesso 035.961/2020-1) , o Secretário de Saúde do DF determinou a suspensão da emissão de Notas de empenho em favor das demais empresas declaradas vencedoras na Dispensa de Licitação 18/2020, em cumprimento à decisão judicial exarada nos autos do Processo 2020.01.1.006682-5, cujo andamento segue em segredo de justiça. Assim, a empresa Matias Machado da Silva - ME, mesmo tendo fornecido os seus itens, não recebeu pagamento pelo adimplemento de sua parte no contrato.
	30. A Tabela abaixo apresenta as propostas das quatro empresas selecionadas na DL 18/2020.  Observa-se que todas apresentaram valores acima do custo estimado para o item 1. Ademais, a proposta da empresa Matias Machado representou o segundo maior preço.
	Fornecedor
	Quantidade
	Valor Unitário
	Valor Total

	MH Suprimentos e Comercio de Produtos Médicos Ltda.
	12.000
	R$ 161,00
	R$ 1.932.000,00

	Brasil Laudos - Serviços Médicos Ltda.
	12.000
	R$ 184,00
	R$ 2.208.000,00

	Matias Machado da Silva - ME
	12.000
	R$ 186,00
	R$ 2.232.000,00

	WS do Prado Importação e Exportação
	12.000
	R$ 187,00
	R$ 2.244.000,00

31. Importante ressaltar que, consoante exposto no Acompanhamento, as propostas recebidas na DL 11/2020 datam de 20/4/2020, ou seja, podem ser consideradas simultâneas às recebidas no âmbito da DL 18/2020, que datam de 4/5/2020. Dessa forma, questiona-se o fato de a SES/DF não ter contratado a empresa PMH, que ofertou a melhor proposta na DL 11/2020 (custo unitário de R$ 79,00) , tendo, inclusive, sido selecionada naquela dispensa, para contratar a empresa Matias Machado, que forneceu os mesmos itens, ao custo unitário de R$ 186,00. Em outra hipótese, questiona-se o fato de a primeira contratação, no âmbito da DL 18/2020, não ter sido realizada, ao menos, com a empresa MH Suprimentos e Comércio de Produtos Médicos Ltda., que ofereceu o produto ao custo unitário de R$ 161,00, também acima do valor estimado pela Administração, mas inferior, em R$ 25,00 por unidade, ao preço ofertado pela Matias Machado.
	32. A equipe de fiscalização destacou que era esperado da Administração que, estando de posse de uma proposta válida e mais vantajosa, optasse por firmar contrato com a empresa PMH - Produtos Médico Hospitalares Ltda., que ofertou o mesmo item ao custo unitário de R$ 79,00, o que não ocorreu. Ademais, a SES/DF sequer apresentou qualquer justificativa para efetuar a contratação por valor mais elevado (R$ 186,00) , nem há documentos nos autos que permitam concluir ter havido quaisquer negociações entre a Secretaria e a empresa Matias Machado, para obtenção de condições mais vantajosas, conforme prevê o art. 4º-E, § 3º, incisos I e II, da Lei 13.979/2020.
	33. Portanto, para apuração do sobrepreço/superfaturamento ocorrido na contratação efetivada com a empresa Matias Machado da Silva - ME (custo unitário de R$ 186,00) no âmbito da DL 18/2020, o parâmetro utilizado foi o valor da menor proposta obtida na DL 11/2020, oferecida pela empresa PMH Produtos Médico Hospitalares Ltda. (custo unitário de R$ 79,00) .
	34. Diante do exposto, o sobrepreço identificado pela equipe de fiscalização na unidade de teste contratada com a empresa Matias Machado equivaleu a R$ 107,00 (= R$ 186,00 - R$ 79,00) , e o sobrepreço verificado na totalidade dos itens (12.000 unidades) adquiridos junto à empresa perfez o montante de R$ 1.284.000,00. Ressalte-se que, apesar do produto ter sido fornecido, não consta no presente processo que a empresa recebeu qualquer pagamento em contraprestação, motivo pelo qual o montante de R$ 1.284.000,00 não foi considerado débito."
6.	Nesse contexto, a SecexSaúde sugeriu que se determinasse à SES/DF a retenção cautelar do pagamento concernente ao sobrepreço identificado na Dispensa de Licitação 9/2020, no valor de R$ 10.035.000,00, referente à aquisição de 150.000 unidades de testes da sociedade empresarial Precisa Medicamentos Ltda., assim como verificado na Dispensa de Licitação 18/2020, no valor de R$ 1.284.000,00, referente à contratação de 12.000 unidades da sociedade empresarial Matias Machado da Silva - ME. Alvitrou, além disso, a realização da oitiva tanto da SES/DF quanto das licitantes em tela (Peça 5, p. 7/8) .
7.	Não obstante as razões oferecidas pela unidade técnica, este Relator, por meio do Despacho inserto à Peça 7, autorizou, preliminarmente, com fulcro nos arts. 157 e 276, §§ 2º e 4º, do Regimento Interno/TCU a realização das oitivas supramencionadas, a fim de obter mais elementos sobre as questões tratadas neste feito. 
8.	Realizadas as comunicações processuais pertinentes, a SecexSaúde examinou os novos elementos trazidos aos autos e produziu a instrução acostada à Peça 59, por meio da qual constatou a suspensão judicial dos pagamentos decorrentes das avenças examinadas neste processo. 
9.	Todavia, segundo a unidade técnica, os documentos acostados pela SES/DF e pelas pessoas jurídicas Precisa Medicamentos Ltda. e Matias Machado da Silva - ME não lograram justificar o indício de irregularidade apurado neste feito, qual seja, a contratação por um preço mais elevado, em detrimento de propostas válidas e com valores mais vantajosos para o fornecimento dos testes IgG e IgM para detecção do coronavírus.
10.	Desse modo, a secretaria especializada reiterou a proposta de adoção da medida cautelar mencionada no item 6 supra, pelos fundamentos expostos na instrução a que se refere a Peça 5, transcritos no item 5 deste Relatório, providência que, em juízo de cognição sumária, reputei adequada.
11.	Com efeito, o exame da documentação acostada indica que a SES/DF visava à aquisição de 300.000 unidades de testes IgG e IgM, no valor unitário estimado de R$ 110,00, tendo obtido cotações junto a diversos fornecedores no âmbito das Dispensas de Licitação 5/2020 e 9/2020. 
12.	A proposta mais vantajosa para a Administração foi aquela oferecida pela sociedade empresarial PMH - Produtos Méditos Hospitalares Ltda., no valor unitário de R$ 73,00, para o fornecimento de 150.000 testes.
13.	O quantitativo contratado pela SES/DF junto ao aludido fornecedor, todavia, foi de apenas 50.000 testes, inexistindo nos autos qualquer justificativa para a não aquisição das demais 100.000 unidades oferecidas, não obstante a necessidade estimada pelo Poder Público de um total de 300.000 testes.
14.	Além disso, a documentação acostada revela a aquisição, junto a pessoa jurídica Precisa Comercialização de Medicamentos Ltda., de 150.000 unidades do teste demandado, ao custo unitário de R$ 139,90, superior tanto à proposta a que se refere os itens precedentes quanto ao valor orçado pela SES/DF.
15.	Consigno, ainda, o fornecimento, pela sociedade empresarial Goyazes Biotecnologia Ltda. ME - Gbio, de outras 5.000 unidades, ao custo unitário de R$ 159,00, valor que também supera consideravelmente a importância estimada pela SES/DF.
16.	Nessa linha, tomando-se por parâmetro a proposta formulada pela sociedade empresarial PMH - Produtos Méditos Hospitalares Ltda., a análise preliminar dos elementos juntados aos presentes autos indica a ocorrência de sobrepreço na contratação da Precisa Comercialização de Medicamentos Ltda., no montante de R$ 10.035.000,00.
17.	No que tange à avença firmada com a sociedade empresarial Goyazes Biotecnologia Ltda. ME - Gbio, a unidade técnica apurou que o valor contratado já foi integralmente pago à fornecedora, motivo pelo qual a proposta de medida cautelar ora apreciada não abrange o possível sobrepreço de R$ 430.000,00. Inobstante, o possível dano ao erário, caso não seja esclarecido até o exame de mérito desta Representação, deverá ser apurado em sede de Tomada de Contas Especial.
18.	Impende destacar, demais disso, que a SES/DF deflagrou, ainda, a Dispensa de Licitação 11/2020, com vistas à aquisição de 500.000 unidades de teste rápido do tipo IgG e IgM, além de 60.000 unidades de teste rápido para detecção de antígenos de Covid19 em amostras de swab. O procedimento em tela foi posteriormente substituído pela Dispensa de Licitação 18/2020, a qual restringiu o objeto demandado a 50.000 unidades de teste IgG e IgM.
19.	No âmbito da DL 11/2020, a melhor proposta apresentada para os testes IgG e IgM foi aquela formulada pela pessoa jurídica PMH - Produtos Médicos Hospitalares Ltda., no valor unitário de R$ 79,00. Todavia, como acima mencionado, não se firmou qualquer contrato com esteio no procedimento em epígrafe, tendo a SES/DF optado por sua substituição pela DL 18/2020, sem o registro, nestes autos, de qualquer justificativa para a adoção de tal opção.
20.	Já no bojo da DL 18/2020, foram selecionadas quatro sociedades empresariais para o fornecimento dos testes demandados pela SES/DF, a saber:
	Fornecedor
	Quantidade
	Valor Unitário
	Valor Total

	MH Suprimentos e Comercio de Produtos Médicos Ltda.
	12.000
	R$ 161,00
	R$ 1.932.000,00

	Brasil Laudos - Serviços Médicos Ltda.
	12.000
	R$ 184,00
	R$ 2.208.000,00

	Matias Machado da Silva - ME
	12.000
	R$ 186,00
	R$ 2.232.000,00

	WS do Prado Importação e Exportação
	12.000
	R$ 187,00
	R$ 2.244.000,00

21.	Não obstante, segundo apurou a secretaria especializada, somente houve a emissão de uma nota de empenho, em favor da pessoa jurídica Matias Machado da Silva - ME, haja vista a suspensão judicial do empenho em favor das demais sociedades empresariais. Segundo se extrai dos documentos acostados, não houve a realização de qualquer pagamento à Matias Machado da Silva - ME.
22.	Nesses termos, tendo por parâmetro a proposta formulada pela sociedade empresarial PMH - Produtos Méditos Hospitalares Ltda., no valor unitário de R$ 79,00, a análise preliminar dos documentos colacionados indica a ocorrência de sobrepreço na contratação da Matias Machado da Silva - ME, no montante de R$ 1.284.000,00.
23.	Nesse contexto, reputei que as ocorrências acima descritas, as quais indicam a celebração, pela SES/DF, de contratos a preços superiores aos de mercado para o fornecimento de produtos essenciais para o enfrentamento dos efeitos da pandemia de Covid-19, revelaram-se suficientes para a caracterização do fumus boni iuris, o primeiro dos requisitos fundamentais para a adoção de medida cautelar por esta Corte.
28.	Outro aspecto fulcral atinente ao caso em epígrafe é a informação de que os pagamentos referentes aos valores impugnados ainda não foram realizados por força de decisão judicial proferida em processo que tramita em segredo de justiça. Considerando que o provimento em foco pode ser revertido a qualquer momento no âmbito do Poder Judiciário e a fim de evitar a concretização do potencial dano ao erário decorrente do pagamento de valores indevidos, considerei configurado o periculum in mora.
29.	Assim, considerando as ocorrências discutidas nos presentes autos, deferi, por meio do Despacho acostado à Peça 61, a medida cautelar proposta pelo órgão instrutivo, determinando à SES/DF a suspensão do pagamento concernente ao sobrepreço identificado na Dispensa de Licitação 9/2020, no valor de R$ 10.035.000,00, referente à aquisição de 150.000 unidades de testes junto à sociedade empresarial Precisa Medicamentos Ltda., bem como daquele atinente ao sobrepreço verificado na Dispensa de Licitação 18/2020, no valor de R$ 1.284.000,00, referente à contratação de 12.000 unidades junto à sociedade empresarial Matias Machado da Silva - ME.
30.	Autorizei a SecexSaúde, ademais, a promover, com fundamento nos arts. 276, § 3º, e 250, inciso V, do RI/TCU, a oitiva do órgão distrital, a fim de que este se manifeste, no prazo de 15  (quinze) dias, sobre o sobrepreço identificado nas contratações das sociedades empresariais Precisa Medicamentos Ltda. e Matias Machado da Silva - ME.
31.	Determinei, por fim, que a secretaria especializada também promova, com fulcro no art. 250, inciso V, do RI/TCU, a oitiva das pessoas jurídicas referenciadas no item precedente, para que se manifestem acerca das questões tratadas nestes autos, se assim o desejarem.
É o Relatório.

8.1. Caio de Souza Galvão (41.020/OAB-DF) e outros, representando Matias Machado da Silva - ME (22.742.908/0001-03); 
8.2. Rachel Chaves Monteiro (335.763/OAB-SP), representando Precisa Comercialização de Medicamentos Ltda. (03.394.819/0001-79).

Não atuou.

REPRESENTAÇÃO. CONTRATAÇÃO DIRETA DE TESTES PARA DETECÇÃO DO CORONAVÍRUS. INDÍCIOS DE SOBREPREÇO. OITIVA PRÉVIA. ADOÇÃO DE MEDIDA CAUTELAR. NOVA OITIVA. REFERENDO DO PLENÁRIO.

REPRESENTAÇÃO (REPR)

Secretaria de Controle Externo da Saúde (SecexSaúde).

Trata-se de Representação oferecida pela SecexSaúde, noticiando pretensas irregularidades havidas em contratações diretas, realizadas pela Secretaria de Saúde do Distrito Federal - SES/DF, para aquisição de testes rápidos de IgG e IgM destinados à detecção do coronavírus.
2.	No curso da fiscalização a que se refere o TC-Processo 035.961/2020-1, na modalidade Acompanhamento, realizada na Secretaria de Saúde do Distrito Federal, com o objetivo de verificar a correta utilização de recursos destinados pela União para enfrentamento da pandemia de Covid-19, identificou-se, entre outros indícios de irregularidade, possível sobrepreço/superfaturamento em dispensas de licitação para aquisição dos testes acima mencionados.
3.	Constatou-se, naquela oportunidade, que alguns procedimentos de contratação direta realizados pela SES/DF para aquisição dos produtos em foco selecionaram, como fornecedores, pessoas jurídicas que ofertaram os itens requeridos a preços superiores ao de outras, cujas propostas seriam mais vantajosas para a Administração.
4.	Os recursos destinados às aquisições em epígrafe, repassados pela União ao Distrito Federal, dizem respeito à ação orçamentária 21C0 - "Enfrentamento da emergência de saúde pública de importância internacional decorrente do coronavírus".
5.	A análise preliminar da documentação acostada, levada a efeito pela unidade especializada, revelou a ocorrência de possível sobrepreço na Dispensa de Licitação 9/2020, no valor de R$ 10.035.000,00, referente à aquisição de 150.000 unidades de testes junto à sociedade empresarial Precisa Medicamentos Ltda., bem como na Dispensa de Licitação 18/2020, no valor de R$ 1.284.000,00, referente à contratação de 12.000 unidades junto à sociedade empresarial Matias Machado da Silva - ME.
6.	Desse modo, determinei cautelarmente, em 21/06/2021 e com fulcro no art. 276 do Regimento Interno/TCU, a suspensão, pela SES/DF, do pagamento dos valores acima mencionados, até que este Tribunal se manifeste conclusivamente a respeito das questões tratadas no bojo deste feito.
	Nesse contexto, ante as razões de decidir apresentadas no Relatório precedente e com fundamento no art. 276, § 1º, do RI/TCU, manifesto-me por que seja adotado o Acórdão que ora submeto à apreciação deste Colegiado.
T.C.U., Sala das Sessões, em 23 de junho de 2021.
MARCOS BEMQUERER COSTA 
Relator